臺灣高等法院高雄分院刑事判決　　　　 96年度上訴字第876號
上　訴　人　臺灣高雄地方法院檢察署檢察官
上　訴　人
即　被　告　甲○○
上列上訴人因被告業務侵占等案件，不服臺灣高雄地方法院95年
度易字第1000號中華民國96年1 月31日第一審判決（起訴案號：
臺灣高雄地方法院檢察署95年度偵字第8323號），提起上訴，本
院判決如下：
    主  文
上訴駁回。
甲○○緩刑年。
    事實及理由
一、本案經本院審理結果，認第一審判決認事用法及量刑均無不
    當，應予維持，並引用第一審判決書記載之事實、證據及理
    由（如附件）。
二、上訴人即被告甲○○（下稱被告）上訴意旨略以：伊於94年
    9 月1 日收取李振榮之管理費後確將款項交由乙○○收受，
    此參該大樓A11 管理費繳交動態表上伊之簽名被以立可白塗
    掉即可證明；又伊雖將許明惠等人之管理費帶回，惟於94年
    11月8 日向公司副理說明，即欲主動繳回該管理費，惟公司
    以要清查伊代收管理費而拒絕伊繳回，嗣後則已扣薪完畢，
    伊確無侵占及偽造文書犯行云云。惟查：(一)被告收受住戶李
    振榮所繳交之3,521 元管理費後，如何予以侵占，及乙○○
    於95年11月6 、7 日間發現被告有侵占管理費後，如何清查
    發現此款項為被告侵占，盜蓋其印章等情，業據證人乙○○
    於警詢、檢察官偵查中及原審審理時到庭結證甚詳，復有該
    大樓94年9 月A11 棟管理費三聯單1 本（外放）及李振榮管
    理費收據聯影本1 紙附卷足稽（見偵卷第14之1 頁）。又被
    告於94年9 月1 日於收受住戶王瑞弟、夏美玲、江貴三管理
    費後，移交予證人許明輝收受，且其在該管理費存根聯上收
    款人均有簽名，此有卷附值勤人員工作紀錄簿（外放）及管
    理費存根聯影本3 紙（見原審卷第49頁）。則被告於同日收
    受李振榮之管理費後，何以竟未在存根聯上收款人欄上簽名
    ？該存根聯何以竟出現與其他存根聯明顯不同之摺痕？且何
    不一起交由許明輝收受而須先行交予乙○○？被告所辯顯與
    常情有違，難以採信。再被告所提出之上開管理費繳交動態
    表影本於94年9 月份之李振榮欄位左上角固有立可白塗掉之
    痕跡，惟尚難辨識是否為被告之簽名，而縱屬被告之簽名，
    亦有可能係被告萌生不法意圖後之彌縫行為，尚難據此推認
    被告無侵占犯行，被告此部分所辯顯無足採。(二)被告於收受
    住戶陳明木等4 人之管理費後，如何予以侵占，乙○○如何
    先發現陳明木管理費有異，再陸續核對發現許明惠、林勝、
    邱清珠等管理費遭被告侵占，並在許明惠之管理費存根聯盜
    蓋乙○○印章等情，業據證人乙○○於檢察官偵查中及原審
    審理時到庭結證甚詳，復有許明惠等4 人之管理費存根聯影
    本4 份附卷足憑（見偵卷第15頁）。參以被告於收受許明惠
    等4 位住戶管理費後，亦未在存根聯收款人欄簽名，而許明
    惠之存根聯收款人欄則有乙○○印章，參以被告係擅自將該
    管理費帶回而未交予同班之管理員收受，或於翌日帶回現款
    繳交予乙○○或將未及轉交管理費之事由告知乙○○，足見
    被告於收取上開管理費後確係予以侵占入己，乃未在該存根
    聯上簽名，並盜蓋乙○○之印章，以誤導為業經乙○○收受
    甚明。被告此部分所辯，顯與事實不符，無足採信。則被告
    上訴意旨空言否認犯罪，指摘原判決不當，為無理由，應予
    駁回。
三、檢察官上訴意旨以：被告犯後始終矢口否認犯行，無悔過之
    意，原審量刑過輕等語。惟查：被告所侵占之金額僅11,889
    元，事後已分別由被告繳還或自薪資扣還完畢，被害人之損
    害已獲補償，而被告犯後否認犯行，尚無悔意之犯後態度，
    原審於量刑時亦已充分審酌，此有原判決書在卷可按。經核
    原審此項量刑之裁量權行使，並無濫用之情事，亦無過輕可
    言。檢察官認原審量刑過輕，指摘原判決不當，為無理由，
    應予駁回。
四、查被告前未曾受有期徒刑以上刑之宣告，素行良好，有臺灣
    高等法院被告前案紀錄表可按，其一時失慮致觸刑章，犯罪
    所生損害尚輕，又已賠償損害，其經此偵審程序及科刑宣告
    之教訓，已足資警惕，諒無再犯之虞，本院認上開所宣告之
    刑以暫不執行為適當，爰併予諭知緩刑年，以啟自新。
據上論斷，應依刑事訴訟法第368 條、第373 條，刑法第74條第
1項 第1 款，判決如主文。
本案經檢察官許月雲到庭執行職務。
中　　華　　民　　國　　96　　年　　6 　　月　　6  　　日
                  刑事第四庭    審判長法官　蕭權閔
                                      法官　陳吉雄
                                      法官　林水城
以上正本證明與原本無異。
如不服本判決應於收受本判決後10日內向本院提出上訴書狀，其
未敘述上訴理由者，並得於提起上訴後10日內向本院補提理由書
狀（均須按他造當事人之人數附繕本）「切勿逕送上級法院」。
中　　華　　民　　國　　96　　年　　6 　　月　　6  　　日
　　　　　　　　　　　　　　　　　　書記官　吳新貞
附錄本件判決論罪科刑法條：
刑法第336條第2項
對於業務上所持有之物，犯前條第1 項之罪者，處6 月以上5 年
以下有期徒刑，得併科3 千元以下罰金。
刑法第210條
偽造、變造私文書，足以生損害於公眾或他人者，處 5 年以下有
期徒刑。
附件
臺灣高雄地方法院刑事判決　　　　　　　95年度易字第1000號
公　訴　人　臺灣高雄地方法院檢察署檢察官
被　　　告　甲○○　男　55歲（民國○○年○○月○日生）
　　　　　　　　　　身分證統一編號：Ｚ000000000號
　　　　　　　　　　住高雄市○鎮區○○路162號
　　　　　　　　　　居高雄市○鎮區○○街7巷13號
上列被告因業務侵占等案件，經檢察官提起公訴（95年度偵字第
8323 號），本院判決如下：
    主  文
甲○○連續意圖為自己不法之所有，而侵占對於業務上所持有之
物，處有期徒刑捌月。
    事  實
一、甲○○自民國94年8 月5 日起任職於中南海保全股份有限公
    司（下稱中南海公司）派駐在高雄市○鎮區○○路58號東方
    黎明大廈擔任管理員一職，業務範圍包含有代收大廈住戶繳
    交管理費用等，乙○○則任職於中南海公司派駐該大廈擔任
    總幹事，負責該大廈管理員、清潔工及例行性事項之管理等
    業務，平日將長方形印章放在管理室辦公桌之抽屜內，抽屜
    不一定上鎖。詎甲○○竟基於意圖為自己不法之所有，基於
    侵占及偽造文書之概括犯意，連續：（一）於94年9 月1 日
    收取住戶李振榮所繳交管理費新臺幣（下同）3,521 元後，
    未依規定繳交乙○○彙整處理而侵吞入己，為避免他人查知
    ，另盜蓋乙○○之上述印章1 次在該紙管理費收據之存根聯
    收款人欄位上，表示乙○○業已收受該筆款項，而偽造該私
    文書，足以生損害於乙○○；（二）復於94年11月初某日，
    收取邱清珠、林勝、許明惠、陳明木等住戶所繳交管理費共
    計8,368 元後，亦未依規定繳交乙○○而侵吞入己，且為避
    免他人查知，又盜蓋乙○○之上述印章1 次在許明惠管理費
    收據之存根聯收款人欄位上，表示乙○○業已收受該筆款項
    ，足以生損害於乙○○。嗣經乙○○發現帳務有異並回報中
    南海公司進而查悉上情，甲○○並於94年11月11日離職。
二、案經高雄市政府警察局前鎮分局報告臺灣高雄地方法院檢察
    署檢察官偵查起訴。
    理  由
一、按被告以外之人於審判外之陳述，雖不符刑事訴訟法第159
    條之1 至第159 條之4 規定，而經當事人於審判程序同意作
    為證據，法院審酌該言詞陳述或書面陳述作成時之情況，認
    為適當者，亦得為證據；當事人、代理人或辯護人於法院調
    查證據時，知有該法第159 條第1 項不得為證據之情形，而
    未於言詞辯論終結前聲明異議者，視為有前項之同意，該法
    第159 條之5 業已明揭其旨。本件所引事證中關於審判外之
    書面資料部分，檢察官及被告均知為審判外之書面資料，然
    均同意或無異議作為證據，本院審酌其作成之情況，未見有
    何不適當之情形，是得為證據，合先敘明。
二、訊據被告固不否認經中南海公司派駐在東方黎明大廈擔任管
    理員，職務內容有包含收取管理費，且伊有收取李振榮、邱
    清珠、林勝、許明惠、陳明木等5 戶所繳交管理費等事實，
    然矢口否認有何侵占及偽造文書犯行，辯稱：就犯罪事實（
    一）部分，李振榮繳交管理費時，乙○○剛好不在場，就由
    伊代收，後來乙○○回來，伊就將管理費交給乙○○，乙○
    ○自行在收據存根聯蓋章，因尚未下班前就將該筆款項交給
    乙○○，並未交接給下一班之管理員，所以沒有登載在工作
    日誌簿，以免交接之金額不符，乙○○之印章均自行保管，
    伊無從使用等語；就犯罪事實（二）部分，管理室日班有2
    人，分別為總幹事及管理員，夜班亦有2 人分別擔任管理員
    及巡邏工作，當天伊本來在休假，公司找伊代值巡邏班，另
    有其他駐點之人員來支援擔任管理員，值班時有代收許明惠
    等4 人繳交之管理費，但並未盜蓋乙○○之印章在許明惠之
    管理費存根聯，因巡邏班在早上5 時許巡邏完畢後即可離開
    ，不用等到6 時30分與日班交接，伊顧慮管理室乃開放空間
    ，如將管理費放在管理室可能會被竊取，且管理室之管理員
    又是代班，所以將管理費及收據均帶回家，後來當天值晚班
    時忘記帶去管理室，乙○○問起此事，伊詢問是否要回去拿
    ，乙○○沒有反應，伊就不敢擅自回家拿，後來乙○○就將
    此事向副理反應，副理就說伊薪資暫先不發，等清查後再處
    理等語。經查：
（一）犯罪事實（一）部分：
  １、被告受僱中南海公司派駐在東方黎明大廈擔任管理員之事
      實，有中南海公司南區94年10月份薪資表及被告之離職證
      明可參。被告雖辯稱收取李振榮之管理費業已交予乙○○
      ，並由乙○○在存根聯蓋章等語，然而，乙○○在該處擔
      任總幹事，平日印章置於抽屜內，抽屜不一定上鎖，被告
      並未將李振榮之管理費3,521 元交予乙○○，乙○○亦未
      在存根聯蓋章等事實，業經證人乙○○於警詢、偵訊及本
      院審判中證述歷歷。茲審酌乙○○與被告並無恩怨，且中
      南海公司原先清查被告取走之管理費款項時，被告僅承認
      有4 筆管理費未繳回，至於此筆3,521 元係由乙○○找出
      新事證，認為亦有疑義，又94年11月間自被告薪資中扣除
      相關款項後已將差額發給被告，中南海公司考量為免被告
      日後生活困難及留下污點，並未提出告訴等情節，有證人
      即中南海公司副理蔣忠發於本院審判中之陳述以及中南海
      公司南區94年10月份薪資表、請款單附卷可參。準此以觀
      ，中南海公司原先並未查悉此筆3,521 元之問題，且除扣
      留薪資外並未追究被告之刑責，則若非被告將此筆3,521
      元款之去向推卸給乙○○，衡情乙○○嗣後何必再生事端
      ，堅持向警方就此筆3,521 元款項之問題對被告提出告訴
      （此有95年1 月13日警詢筆錄附卷可稽）？可見其出發點
      應係為澄清事實，而無誣攀被告之虞。
  ２、再者，被告並不否認未將該筆款項記載在工作日誌簿之事
      實，復有工作日誌簿在卷可按。被告雖辯稱該筆款項業已
      先行交付乙○○而毋庸登載，然而，證人即自94年9 月起
      與被告共事而總共約任職3 個月之管理員許明輝於偵訊中
      證稱：「（當管理人員是否需負責向住戶收取管理費用？
      ）要收取管理費用，我們會填寫管理費的單子，總幹事到
      的時候再將錢交給總幹事，如果總幹事晚上沒有過來，會
      交接給早班的人員」、「（如果有交管理費給總幹事會否
      在工作日誌上簽名？）會」等語，核與證人乙○○所述相
      符，則被告所稱毋庸登載一事，不無可議。況觀諸工作日
      誌簿所載，被告於94年9 月1 日當日另有移交3 筆管理費
      共計6,085 元，乙○○亦在旁蓋章確認，其他各日之交接
      情形亦常有交接管理費之相關記載，則衡情被告為何僅就
      李振榮之管理費先行交付乙○○而在工作日誌簿上略過不
      載？顯見被告係因未移交該筆款項而未登載在工作日誌簿
      甚明。被告既未移交李振榮之管理費，乙○○或其他人自
      不會在存根聯之收款人欄簽收，則卷附存根聯收款人欄所
      示乙○○印章之印文，顯係被告所盜蓋冀以掩飾其侵占款
      項之犯行甚明，被告所辯不足採信。至於證人許明輝於95
      年8 月31日本院審判中雖證稱收取管理費如交給下一班管
      理員就會記載在工作日誌簿，如業已交給總幹事就不用登
      載等語，然核與前開相關事證已有未合，參以許明輝僅在
      該處任職約3 個月，且於本院出庭作證時已間隔較久時日
      ，衡情不無誤記之虞，是尚無從為有利被告之認定，附此
      敘明。
（二）犯罪事實（二）部分：
  １、被告並不否認有代收許明惠等4 戶之管理費，雖辯稱因不
      便放在管理室或交給代班管理員所以帶回家等語，然而，
      其先前於偵訊中原辯稱係因為當天很累，忘記交接，便將
      錢帶回家等語，全然未提及不便將款項放在管理室或交給
      代班管理員之事，嗣於本院應訊時卻又提出另一說詞，前
      後已有不一；另參酌證人乙○○於本院審判中證稱，管理
      室日班有伊及另一管理員在，夜班則有管理員2 人分別在
      管理室值班及擔任巡邏員，擔任夜間巡邏班之管理員如有
      收取費用，應交給管理室值班之管理員，伊並未聽被告提
      及曾帶管理費回家卻忘記帶來之情形等語，證人許明輝於
      本院審判中亦證稱夜間巡邏班代收管理費後要交給管理室
      之管理員等語，與被告所辯不便交接之情節亦不相合；參
      以被告於本院審判中自稱管理費收據都放在管理室，且由
      總幹事保管，與管理員沒有關係等語，卻復稱因不便將款
      項放在管理室或交給代班管理員，所以將款項及收據均帶
      回家等語，則衡情被告有何必要將收據一併帶回家？是否
      為避免遭人發現侵吞款項所為？可見被告關於其為何將款
      項帶回家之兩種說詞，均不無事後卸責之虞，要難採信。
  ２、再者，就被告將款項帶回家後之後續處理情形而言，94年
      11月間曾發生乙○○要打電話給住戶催繳管理費用，被告
      卻要許明輝跟乙○○說不要打，因被告業已收取管理費之
      事，此為被告所不否認，並經證人乙○○、許明輝於偵訊
      及本院審判中證述歷歷，證人乙○○並證稱該筆款項係陳
      明木所繳交之管理費2,318 元。又，系爭4 筆管理費中，
      乙○○先發現陳明木之該筆管理費有異，經追問後被告始
      將此筆管理費連同收據一起拿回來，經乙○○於11月5 日
      在該收據之存根聯簽收，另外3 筆則係乙○○陸續核對發
      現，嗣後自被告薪資中扣除，乙○○並未聽被告提及曾帶
      管理費回家卻忘記帶來之情形等情節，業經證人乙○○於
      偵訊、本院審判中證述明確，復有該4 戶之收據存根聯、
      中南海公司南區94年10月份薪資表、請款單附卷可憑。倘
      若被告果係忘記將該4 筆款項帶回管理室而無侵吞之意，
      則為何不主動告知並加以澄清？又經乙○○追問陳明木所
      繳交管理費之下落後，被告為何不立即坦認總共帶回家4
      筆款項並全數歸還？由此益見被告顯係基於不法所有之意
      圖及侵占之犯意而將款項侵吞入己甚明，被告所辯不足採
      信。準此以觀，被告既未交出許明惠之管理費，乙○○或
      其他人自不會在存根聯之收款人欄簽收，則證人乙○○否
      認卷附存根聯收款人欄之印文為其所蓋，應屬可信，其顯
      係被告所盜蓋冀以掩飾其侵占款項之犯行甚明。
（三）綜上所述，本件事證明確，被告業務侵占及偽造文書之犯
      行均堪認定。
三、按行為後法律有變更者，適用行為時之法律，但行為後之法
    律有利於行為人者，適用最有利於行為人之法律，刑法第2
    條第1 項定有明文。本件被告行為後，95年7 月1 日修正施
    行之新刑法，業已刪除第56條關於連續犯之規定，而被告於
    舊法時期所為數次業務侵占及偽造私文書犯行，如依修正前
    之連續犯規定論以一罪，僅得加重其刑至二分之一，倘依新
    法則應數罪分別論斷而併罰，其刑度較依連續犯規定論以一
    罪之結果為重，以舊法對被告較有利；其次，95年7 月1 日
    修正施行之刑法亦刪除第55條關於牽連犯之規定，而被告所
    犯業務侵占與偽造私文書二罪間，有方法、目的之牽連犯關
    係，依修正前即行為時之規定，應從一重之業務侵占罪處斷
    ，依修正後之規定則應二罪分論併罰，以舊法較有利於被告
    ；再者，就被告所犯刑法第336 條第2 項業務侵占罪之罰金
    刑而言，95年6 月14日修正公布之刑法施行法第1 條之1 將
    其貨幣單位及提高額度另作規定，換算結果與舊法固無不同
    ，然刑法於95年7 月1 日修正施行前之第33條第5 款原規定
    罰金刑為銀元1 元以上即新臺幣3 元以上，修正後該條款則
    將罰金刑提高為新臺幣1,000 元以上，並以百元計算之，核
    諸刑法第35條所規定刑之輕重比較標準，刑法第336 條第2
    項業務侵占罪之刑度應以行為時之法律規定較有利於被告。
    被告行為後之法律已有如上之變更，經綜合比較結果，適用
    舊法對於被告較為有利，是應依刑法第2 條第1 項前段規定
    ，適用被告行為時之舊法。
四、核被告所為，係犯刑法第336 條第2 項業務侵占罪以及第21
    0 條偽造私文書罪。被告在收據存根聯之收款人欄盜蓋乙○
    ○之印章，已具有表徵乙○○收取款項之意，其性質應屬偽
    造私文書而非單純之盜用印章印文，起訴書犯罪事實亦敘及
    被告盜蓋印章有表徵收取費用之意，則其所犯法條誤載為第
    217 條第2 項盜用印章印文罪嫌，應予更正。又被告盜用印
    章印文為偽造私文書之階段行為，毋庸另行論罪。被告先後
    數次侵占及偽造私文書行為均時間緊接，所犯構成要件相同
    ，顯係基於概括犯意而為，應分別依刑法修正前第56條連續
    犯規定論以一罪，並加重其刑。被告所犯上開二罪間，有方
    法、目的之牽連犯關係，應依刑法修正前第55條規定從一重
    之業務侵占罪處斷。茲審酌被告在東方黎明大廈擔任管理員
    ，未盡忠職守，擅自侵占自己代收之款項共計11,889元，並
    盜蓋乙○○之印章偽造私文書，冀以掩飾侵占犯行，足以生
    損害於乙○○，且嗣後猶未坦然認錯表現悔意，然其侵吞款
    項業已分別繳還或自薪資中扣除，此為被告及乙○○所陳明
    ，復有中南海公司南區94年10月份薪資表及請款單附卷可參
    ，以及其犯罪之手段、所生損害等一切情況，量處如主文所
    示之刑，以資懲儆。
據上論斷，應依刑事訴訟法第299 條第1 項前段，刑法第2 條第
1 項前段、修正前第56條、第336 條第2 項、第210 條、修正前
第55條，罰金罰鍰提高標準條例第1 條前段，判決如主文。
本案經檢察官陳思睿到庭執行職務。
中　　華　　民　　國　　96　　年　　1   　月　　31  　日
                  鳳山刑事第二庭　審判長法　官　黃建榮
                                        法  官  李嘉益
                                        法  官  譚德周
